【裁判字號】    92,重上更(二),306
【裁判日期】    921023
【裁判案由】    懲治盜匪條例
【裁判全文】
臺灣高等法院臺南分院刑事判決           九十二年度重上更(二)字第三六號 Ｃ
      上  訴  人
      即  被  告  辛  ○  ○
      選任辯護人  曾  柏  暠
右上訴人因強盜案件，不服臺灣臺南地方法院八十五年度訴字第一三八三號中華民國
八十六年十月二十二日第一審判決（起訴案號：臺灣臺南地方法院檢察署八十五年度
偵字第一一一四二號、一二○○三號），提起上訴，判決後，經最高法院第二次發回
更審，本院判決如左：
      主      文
原判決關於辛○○部分撤銷。
辛○○共同意圖為自己不法之所有，以強暴、脅迫至使不能抗拒而使他人交付其物，
處有期徒刑柒年。
      事      實
一、辛○○曾於民國（下同）八十二年間犯妨害自由罪，經臺灣高雄地方法院判處有
    期徒刑六月，緩刑三年，於八十三年三月十七日確定，尚在緩刑期間。猶不知悔
    改，以其自有之聯結車經營南北載貨為業，並僱用戊○○、丁○○（以上二人均
    判刑確定）為捆工及貨車司機，其三人共同基於意圖為自己不法所有之犯意聯絡
    ，謀議由辛○○購買汽車後再由戊○○、丁○○劫回車款，先由辛○○於八十五
    年九月二十日晚間，至台南市○○○路○段十三之一號壬○○所經營之「榮信車
    行」向壬○○購車，並以新台幣（下同）一百四十萬元選定一九九四年份、ＢＭ
    Ｗ廠牌、三千ＣＣ、車號ＶＭ─五五八五號白色自用小客車一輛，預付定金二萬
    元，要求壬○○翌日辦妥過戶手續後即交付尾款並交車，壬○○即應其要求辦畢
    過戶手續，辛○○則於同年九月二十一日下午二時許至車行交付尾款前，先駕駛
    其所有車號ＵＯ─八三六六號自用小客車搭載丁○○、戊○○二人至「榮信車行
    」佯裝選購車輛，嗣丁○○、戊○○二人下車選車後，辛○○即將該車駛至三人
    事先議定之上開車行對面西湖春巷口停放（車未熄火），旋進入上開車行交付尾
    款一百三十八萬元後，壬○○即將上開汽車交由辛○○駛離。嗣丁○○、戊○○
    二人見辛○○已將尾款交予壬○○，並駕駛上開ＢＭＷ汽車離開後，即對壬○○
    佯稱已選妥一車，並進入車行內與壬○○商議細節之際，戊○○出手推倒在旁壬○○之妻己○○，並取出預藏類似手槍之物（由辛○○事先交付，惟因未扣案，
    不知是否手槍及其類型，亦不能證明是否具有殺傷力及可否供兇器使用）抵住己○○，丁○○隨即取出辛○○所有交付作案用之手套一雙載上，再拿出辛○○所
    有交付之手銬一副將壬○○銬鎖在椅子上，再改由戊○○持槍押著壬○○，丁○○押著己○○至後面抽屜拿辛○○原先交付之車款，以此強暴、脅迫手段，致壬○○、己○○夫妻二人不能抗拒，而交出辛○○先前交付之購車尾款一百三十八
    萬元後，丁○○並持另一副手銬將己○○銬住，並留下手銬鑰匙置於桌上後，與
    戊○○逃至辛○○先前停放汽車巷口，駕駛未熄火、車號ＵＯ─八三六六號之自
    用小客車沿中華東路左轉崇明路逃逸，車子行駛至崇明國中前，將車輛棄置，改
    搭計程車前往楠梓，再由楠梓搭計程車前往路竹交流道與辛○○會合。壬○○案
    發後報警，警方隨即於同日下午在高速公路路竹交流道下往路竹方向查獲辛○○
    。
二、案經台南市警察局第一分局報請臺灣臺南地方法院檢察署檢察官偵查起訴。
      理      由
一、訊據上訴人即被告辛○○矢口否認有上開強盜之犯行，辯稱：「伊沒有載戊○○
    、丁○○去看車，搶錢的事伊不知情，八十五年九月間戊○○、丁○○得知伊已
    向榮信車行訂購上開ＶＭ─五五八五號白色自用小客車，將於二十一日交付尾款
    ，戊○○、丁○○圖謀不軌，企圖從中得利，伊雖得知渠等陰謀，即加以勸阻，
    誤以為二人已改變心意，詎伊當日至榮信車行辦理交車手續時，竟發現戊○○、
    丁○○亦出現在車行內，伊當時嚇了一跳，付款取車後，隨即駕新車離去，直至
    該日下午至警局應訊時，方知戊○○、丁○○犯下搶案，伊就整件強盜案，實未
    參與」、又稱：「其因原有之賓士車無法停入車庫，始再買ＢＭＷ之車，且伊月
    入六十餘萬元，收入頗豐，不可能與被告戊○○及丁○○共同犯下強盜案，再公
    訴人認伊涉有本件犯行，無非以共犯丁○○之證言為唯一依據，惟丁○○前因要
    求伊出具不實之在職證明，與伊即有嫌隙，其上開供述，無非挾怨報復」云云。
二、然查：
(一)被告辛○○如何與戊○○及丁○○共同謀議由辛○○購買汽車後再由戊○○及丁○○劫回購車車款等情，業據證人即共犯丁○○主動出面投案，於警訊（見偵字
    第一一一五七號卷第八頁正、背面）、偵查中（同上卷第十七頁）及原審審理時
    （原審卷第十七頁、第二十三頁正、背面、第七十頁正、背面）供述綦詳，而本
    案確係由被告辛○○提議、策劃，且提供槍枝及手銬，亦據丁○○迭次證述不移
    （無法證明是否槍枝及可否作為兇器，惟應係類似槍枝之物），核與被害人壬○○於警訊（見警訊卷第二頁）、原審審理時（見原審卷第二十二頁正、背面、第
    六十八頁正、背面）及壬○○之妻己○○於原審審理時（見原審卷第二十頁）證
    述情節相符，且有扣押物品清單可證。
(二)又被告辛○○於警訊時自承：「（問：是何人提議？如何計畫？時間為何？何地
    ？何時邀你同謀？）：：，於八十五年九月二十日下午約五時至六時，我訂了車
    後，戊○○打行動電話給我，問我車子訂好了沒，並邀我說要將我購車之車款付
    給老闆時，將錢劫出來：：，又於八十五年九月二十日晚間十時許，打電話給我
    ，邀我一起做案：：。」、「（問：強盜壬○○財物是由何人計畫？內容為何？
    ）是戊○○計劃的，內容是戊○○打我的行動電話告訴我說『明仔，你去付款交
    車後馬上離開，我與丁○○隨後將車款搶出來，然後我們到路竹交流道會面分贓
    』，告訴我的時間是八十五年九月二十日下午五時許及八十五年九月二十日晚上
    十時許，二次均打我行動電話告訴我的，：：。」、「（問：戊○○、丁○○為
    何知道你訂車？何時付款？何時交車？）是戊○○及丁○○看好地點，叫我去訂
    車的，亦是他們叫我於何時去付款交車的」、「（問：你們得手後約定於何處會
    合？贓款如何分？）事前言明在路竹交流道會合：：。」、「（問：你為何到路
    竹交流道？）是因為戊○○、丁○○二人叫我到路竹交流道等他們二人。」等語
    （見警訊卷第五頁背面、第六頁、第九頁背面、第十二頁背面），於偵查中亦供
    承除警訊第一次所述不實外，其餘如前揭所述均實在等語（見偵字第一一一四二
    號卷第三頁背面），復於警局借提時供述：「（問：八十五年九月二十一日丁○○、戊○○兩人將ＸＩ－８１８號聯結車駕往何處？）丁○○、戊○○兩人將Ｘ
    Ｉ－８１８聯結車駕駛到路竹交流道。」（見偵字第一二００三號卷第一四頁）
    ，再於原審供承伊係要去看戊○○、丁○○他們二人有沒有在路竹交流道，就在
    該處為警查獲等語，除將責任推給戊○○、丁○○外，所言均與丁○○前揭證述
    相符；查被告如未與戊○○、丁○○同謀，焉有於戊○○、丁○○下手強盜後即
    前往預先約定之地點會合？且果如其所辯，則其既已知戊○○等人於強盜後會至
    路竹交流道，則其避之唯恐不及，焉有自行前往而自陷為警逮獲危險之理？參諸
    被害人壬○○於警訊時證述：歹徒一定是辛○○叫來強盜我財物之主謀，不然辛○○在交車時臉色非常緊張等語（見警訊卷第二頁），亦為被告辛○○所自承伊
    牽車時非常緊張無訛；揆之被告辛○○前揭供述，並與證人丁○○，被害人壬○○、己○○之證詞，相互以參，足見被告辛○○有參與強盜之犯行甚明。被告雖
    辯稱其警訊自白，係遭刑求所為云云，惟不僅當時訊問被告之警員即證人甲○○
    、乙○○於本院訊問時否認有刑求情事，且證諸被告於警訊時能描述整個犯罪情
    節而與同案被告戊○○、丁○○及被害人壬○○、己○○所述大致相符，而被告
    確係於路竹交流道被查獲，若非參與本案，豈有如此湊巧之事，是被告所辯遭刑
    求一節尚難採信。
(三)再查，被告辛○○原即擁有上開車號ＵＯ─八三六六號之自用小客車可供使用，
    並甫於八十五年九月二十日另在台南市○○路○段汽車商行購入德國賓士Ｓ三二
    ０型高級進口轎車一輛，乃隨即於同日晚間，至壬○○所經營之「榮信車行」，
    與壬○○議定以一百四十萬元購買一九九四年份、ＢＭＷ廠牌、三千ＣＣ、車號
    ＶＭ─五五八五號白色自用小客車一輛，並預付定金二萬元，且要求壬○○翌日
    辦妥過戶手續後即交付尾款並同時交車，被告辛○○於同日即選購二輛高級進口
    轎車，依其資力，實難令人無疑，且被告辛○○向被害人壬○○購車車款之來源
    ，於第二次警訊時供稱係於八十五年八月二十三日出賣大貨車一部得款八十萬元
    ，再加上平日積蓄五十八萬元，第三次警訊時則供稱係向伊所靠行之車行負責人
    丙○○借得三百萬元中之一部，查被告辛○○未能舉證其於八十五年八月二十三
    日確有賣車之事實，且於本院前次審理時亦自承其大貨車好幾年前即已出售，復
    供稱該三百萬元借款係為與他人處理其弟發生車禍之用，姑不論被告購車車款何
    來，或係靠借貸、或係靠出賣賴以維生之卡車，均足以證明被告辛○○實際上並
    無資力於同一日另向被害人壬○○購買上開高級進口轎車，證人丙○○雖稱被告
    要買車曾向其借一百萬元左右，然其又稱金額若干已不復記憶，所陳並非明確，
    況其所稱被告借錢買車與被告所陳因處理車禍而借錢亦不同，所證難以採信。被
    告雖又辯稱因其賓士車無法停入車庫，始再買ＢＭＷ之車云云，惟此不惟與其警
    訊所供係因喜好玩車才買三輛車所述不同（見警訊卷第十二頁），再者，被告在
    購買進口高級車之前焉有不詳加考慮車庫之長寬度即率爾決定之理？焉有不待將
    同日所買但不合用之賓士車出售後再買該ＢＭＷ車，卻急於同日再訂車，次日即
    領車之理？被告辛○○稱自己月入數十萬，並無強盜他人財物之動機，洵無足採
    。
(四)復查，被告辛○○係於案發後數小時後隨即在高速公路路竹交流道下往路竹方向
    經警查獲，核與證人丁○○於八十五年九月二十五日警訊筆錄所稱：三人於作案
    前即已商議得手後，於路竹交流道會合等情相符，與被告辛○○於第三次警訊時
    供稱：事前言明在路竹交流道會合乙節，亦前後一致，是被告辛○○事後稱未曾
    參與強盜之謀議，要難採信。再者，戊○○及丁○○係乘坐被告辛○○所有之Ｕ
    Ｏ─八三六六號自用小客車前往被害人壬○○開設之榮信車行，此為被告及戊○○、丁○○供述一致，而該車係停放在車行對面西湖春巷口，且未熄火，而非直
    接停放在該車行門口，亦足證被告辛○○與戊○○、丁○○係同行前往榮信車行
    ，嗣被告辛○○為掩人耳目，而故意將車停放在榮信車行對面，否則依一般常情
    ，戊○○與丁○○為事後逃離現場之便，應將ＵＯ─八三六六號之自用小客車停
    放在榮信車行前面，是證人丁○○稱案發當日，係被告辛○○駕駛ＵＯ─八三六
    六號之自用小客車載伊及被告戊○○前往上開車行之證言，應堪採信。
(五)又查，被害人壬○○被強盜之財物，除被告所交付之財物外，並無其他損失，戊○○與丁○○並未搜尋車行內其他財物，亦未拿走被害人壬○○皮包內之財物，
    且指定要被告辛○○所交付之車款，此據被害人壬○○迭次於警訊（見警訊卷第
    一頁背面）、原審及本院前次審理時證述在卷（見原審卷第六十八頁背面、本院
    上訴卷第三十頁、本院上更（一）卷第一○八至一一二頁），是果如被告所辯，
    本案係戊○○與丁○○因賭博及修復家園需款孔急，致策劃下手行搶，而與伊無
    涉，則衡諸當時情形，戊○○與丁○○已將被害人壬○○夫婦完全置於實力支配
    之下，下手搜括車行之財物，當易如反掌，惟戊○○與丁○○除強盜被告所交付
    之購車尾款外，竟對其他財物視若無睹，亦證被告辛○○上開辯解顯不可採，本
    案顯係被告辛○○與戊○○、丁○○所共同謀議，已臻明確。
(六)另查，被告辛○○雖於原審舉證人陳榮倉到庭證稱：丁○○因出具工作證明之故
    ，與其素有嫌隙，其證言應不可採云云；又丁○○於本院前次審理時改稱：辛○○沒有參與，是伊與戊○○做的，當時因與辛○○有口角，才咬辛○○云云，然
    查證人丁○○非經逮捕歸案，而係自動投案自白整件犯案過程，實無誣指被告辛○○之必要，且丁○○經原審法院另案判處有期徒刑七年六月確定，不可謂不輕
    ，縱證人陳榮倉及丁○○嗣後所言屬實，丁○○亦無需以此微小過節，除陷自己
    於七年六月牢獄之災外，更涉偽證之罪嫌，是證人丁○○於警偵訊及原審之證言
    ，應屬可信，其上開所述應係事後迴護被告之詞，非可採信。另證人庚○○於本
    院前次審理時證稱：八十五年九月二十三日，伊在被告家有聽到丁○○的哥哥說
    其弟弟的事如不處理好就要讓辛○○好看，也要讓他脫不了關係云云，惟此僅係
    庚○○之聽聞，且其所述要讓被告好看並未明指係欲陷害被告入罪等，況被告自
    警訊、原審偵審及上訴審均未聲請證人庚○○，迄至本院更一審始聲請傳訊證人
    庚○○，其證言顯有偏頗而不足採。尚難執以為被告有利之認定。
(七)末查，丁○○與戊○○分別以強暴及持類似槍枝之物脅迫被害人壬○○、己○○
    之當時情況，被害人壬○○、己○○顯均已達不能抗拒之程度。綜上所述，本案
    係由被告辛○○與戊○○、丁○○共同謀議，而由戊○○與丁○○下手強盜財物
    ，已如前述，被告辛○○所辯顯係圖卸刑責之詞，委無足採。本件事證已臻明確
    ，被告犯行洵堪認定。
三、被告行為後，懲治盜匪條例已於九十一年一月三十日公布廢止，刑法第三百二十
    八條、第三百三十條等有關強盜罪之條文亦同時修正公布，修正後刑法第三百二
    十八條第一項普通強盜罪之法定刑為五年以上有期徒刑，第三百三十條第一項之
    加重強盜罪之法定刑為七年以上有期徒刑，均較諸懲治盜匪條例第五條第一項第
    一款強盜罪所規定無期徒刑或七年以上有期徒刑之法定刑為輕，被告行為時懲治
    盜匪條例尚未公布廢止，其所犯之罪該條例及刑法同有處罰之規定，因懲治盜匪
    條例為刑法之特別法，依特別法優於普通法之法律適用原則，自無適用修正前普
    通刑法之餘地，但於該條例廢止後，自應回歸適用刑法之相關規定；又懲治盜匪
    條例之廢止，與刑法強盜罪相關條文之修正，係同時公布，立法之目的在以修正
    後之刑法取代該條例，避免修正前之刑法發生中間法之效力，就被告所犯之罪而
    言，懲治盜匪條例名曰廢止，因廢止前後均有刑罰規定，自屬刑法第二條第一項
    之行為後法律有變更，而非犯罪後之法律已廢止其刑罰，依刑法第二條第一項之
    規定，自應就被告行為時有效之懲治盜匪條例第五條第一項第一款與裁判時修正
    後之刑法第三百二十八條第一項為比較適用，至修正前之刑法第三百二十八條第
    一項，既非中間法，即不生比較適用中間法問題，比較修正後刑法第三百二十八
    條第一項普通強盜罪與懲治盜匪條例第五條第一項第一款強盜罪，以修正後刑法
    第三百二十八條第一項普通強盜罪之法定刑為輕，自應適用有利於行為人之修正
    後刑法第三百二十八條第一項普通強盜罪。核被告辛○○所為，係犯修正後刑法
    第三百二十八條第一項普通強盜罪。公訴人認被告係犯上開條例之強盜罪，起訴
    法條應予變更，被告與戊○○、丁○○間，有犯意聯絡及行為分擔，均為共同正
    犯。又被告同時對被害人壬○○、己○○夫妻二人施加強暴、脅迫之行為，侵害
    其二人之法益，係一行為而觸犯數罪名，為想像競合犯，應從其一重處斷。至丁○○、戊○○於強盜時雖以被告辛○○事先交付類似手槍之物作為犯案工具，然
    查該手槍並未扣案，並無法證明該手槍究為真槍或玩具槍，亦無法證明該手槍是
    否具殺傷力及可否供兇器使用，尚難認定被告另犯槍砲彈藥刀械管制條例之罪，
    併予說明。又刑法分則或刑法特別法中規定之結夥三人以上之犯罪，應以在場共
    同實施或在場參與分擔實施犯罪之人為限，不包括同謀共同正犯在內，有最高法
    院七十六年台上字第七二一○號判例可資參照，本件被告於交付車價尾款予被害
    人壬○○後隨即離開車行，並未參與強盜行為之實施，尚難認為本件有結夥三人
    之加重要件之適用，故應認無刑法第三百三十條加重強盜罪規定之適用，附此敘
    明。
四、原審以被告罪證明確，予以論罪科刑，固非無見，惟查：（一）被告與戊○○、
    丁○○共同意圖不法所有之標的物，乃係被告已交付與被害人壬○○之車款一百
    三十八萬元，並非系爭汽車，而被害人壬○○於被告交付全部價款後交付系爭汽
    車予被告，係基於雙方意思合致之買賣關係，履行出賣人義務之行為，尚難認係
    因被告對其施用何項詐術，致其陷於錯誤而將該車交付，要難認為被告所為與詐
    欺罪構成要件該當，原審認被告所為應另成立刑法第三百三十九條第一項之詐欺
    罪，並認與強盜罪部分有方法結果之牽連關係，而從一重依強盜罪論處，尚有未
    合。（二）又被告同時對被害人壬○○、己○○二人施加強暴、脅迫之行為，侵
    害其二人之法益，應論以想像競合犯，從一重處罰，原審未加以論述說明，亦有
    未洽。（三）被告行為後懲治盜匪條例已公布廢止，原審未及比較修正後刑法第
    三百二十八條第一項普通強盜罪與懲治盜匪條例第五條第一項第一款強盜罪而依
    刑法第二條第一項規定為適用，仍有未合。被告辛○○上訴意旨否認犯罪，雖無
    理由，惟原判決既有上開可議之處，自應將被告部分予以撤銷改判。爰審酌被告
    之品行、犯罪動機、手段、目的、犯罪後態度矢口否認，毫無悔意，惟已與被害
    人和解等一切情狀，量處如主文第二項所示之刑。又扣案手銬三副，雖均為被告
    辛○○所有供犯罪所用或犯罪預備之物，惟已於另案丁○○被訴盜匪案件中沒收
    並銷毀之，業經臺灣臺南地方法院檢察署函覆明確，爰不另於本件為沒收之宣告
    。另本件既適用刑法之強盜罪論處，依罪刑一體適用不可分割之原則，刑法既無
    如懲治盜匪條例第七條盜匪所得之財物，應發還被害人之規定，自無庸將扣案十
    萬元發還被害人之諭知，併此說明。
據上論結，應依刑事訴訟法第三百六十九條第一項前段、第三百六十四條、第三百條
、第二百九十九條第一項前段，刑法第二條第一項前段、第三百二十八條第一項、第
二十八條、第五十五條，判決如主文。
本案經檢察官廖椿堅到庭執行職務。
中    華    民    國      九十二      年      十      月      二十三    日
                                  臺灣高等法院臺南分院刑事第二庭
                                      審判長法官  黃    崑    宗
                                            法官  莊    俊    華
                                            法官  林    勝    木
右正本證明與原本無異。
如不服本判決，應於判決送達後十日內向本院提出上訴狀，其未敘述理由者並應於提
出上訴狀後十日內向本院補提理由書（應附繕本)。
                                      法院書記官  吳    秋    賢
中    華    民    國      九十二      年      十      月      二十四    日
附錄法條：
刑法第三百二十八條第一項：意圖為自己或第三人不法之所有，以強暴、脅迫、藥劑
                      、催眠術或他法，至使不能抗拒，而取他人之物或使其
                          交付者，為強盜罪，處五年以上有期徒刑。


司法院資訊處製作；財團法人民間司法改革基金會備份。
